【裁判字號】    97,交聲,537
【裁判日期】    980305
【裁判案由】    違反道路交通管理處罰條例聲明異議
【裁判全文】
臺灣新竹地方法院交通事件裁定  97年度交聲字第537號
原處分機關  交通部公路總局新竹區監理所新竹市監理站
異  議  人  甲○○
即受處分人
上列受處分人因違反道路交通管理處罰條例案件，對於交通部公
路局新竹區監理所新竹市監理站97年11月24日竹監新三字第裁51
-E00000000號違反道路交通管理事件裁決書，聲明異議，本院裁
定如下：
    主  文
原處分關於罰鍰新臺幣肆萬伍仟元部分撤銷。
上開罰鍰撤銷部分，甲○○不罰。
    理  由
一、原處分意旨略以：異議人即受處分人甲○○騎乘車牌號碼G6
    8 －930 號重型機車於民國97年9 月6 日晚間8 時47分許，
    行經新竹市○○路、客雅大道路口處時，為新竹市警察局第
    三分局青草湖派出所員警舉發機車駕駛人酒精濃度為0.59mg
    /l超過規定標準（0. 55mg/l 以上），並掣開竹市警交字第
    E00000000 號舉發違反道路交通管理事件通知單（下稱舉發
    單）移送原處分機關處理在案，原處分機關乃依道路交通管
    理處罰條例第35條第1 項第1 款、第24條第1 項第2 款（聲
    請書漏載第24條第1 項第2 款）規定，於97年11月24日以竹
    監新三字第裁51-E00000000號裁決書裁處異議人罰鍰新臺幣
    （下同）45,000元、吊扣駕駛執照1 年（裁決書載為12個月
    ）並施以道路安全講習。
二、聲明異議意旨略以：異議人於97年9 月6 日晚間8 時20分許
    ，騎乘重型機車行經新竹市○○路、客雅大道，為在該處執
    行勤務之員警攔檢盤查，於盤查過程中，員警見其散發酒氣
    ，疑有酒後駕車情事，即要求異議人下車接受酒測。而於受
    測前，施測員警並未依照程序給予受測人（即異議人）驗證
    儀器校正紀錄、休息及喝水等動作，認為新竹市警察局第三
    分局（青草湖派出所）員警實施酒測程序不當，致酒精濃度
    受測值為每公升0.59毫克，已超過規定之每公升0.55毫克之
    標準，而觸犯刑法第185 條之3 公共危險罪。異議人隨後至
    青草湖派出所接受酒後生理協調平衡檢測，結果均為正常，
    未有因飲酒致生理反應遲鈍，而有危險駕駛之疑慮。惟前揭
    酒後駕駛動力交通工具及酒測值均屬事實，異議人亦願接受
    相關罰責。惟異議人已因臺灣新竹地方法院檢察署檢察官為
    緩起訴處分確定，並命履行提供60小時之義務勞務及提供酒
    後駕車肇事致死之新聞2 則，基於行政罰法第26條「一行為
    不二罰原則」之規定，爰請求撤銷罰鍰45,000元之處分等語
    。
三、按汽車駕駛人有飲用酒類或其他類似物後其吐氣所含酒精濃
    度超過每公升0.25毫克或血液中酒精濃度超過百分之0.05以
    上者，不得駕車，道路交通安全規則第114條第2款定有明文
    ；又按汽車駕駛人，駕駛汽車經測試檢定有酒精濃度超過規
    定標準者，處新臺幣1萬5,000元以上6 萬元以下罰鍰，並當
    場移置保管該汽車及吊扣其駕駛執照1 年；因而肇事致人受
    傷者，並吊扣其駕駛執照2 年；致人重傷或死亡者，吊銷其
    駕駛執照，並不得再考領，道路交通管理處罰條例第35條第
    1項第1款亦有明文；再汽車駕駛人，有同法第35條第1 項規
    定之情形者，應接受道路交通安全講習，道路交通管理處罰
    條例第24條第1項第2款亦規定甚明。
四、經查：
（一）本件異議人騎乘車牌號碼G68 －930 號重型機車於97年9
      月6 日晚上8 時47分許，行經新竹市○○路、客雅大道路
      口處，為新竹市警察局第三分隊青草湖派出所警員舉發酒
      後駕車，酒測值達每公升0.59毫克超過標準值，經警掣單
      舉發等情，有新竹市警察局舉發違反道路交通管理事件通
      知單影本1 份在卷可稽（見本院卷第14頁）。又異議人同
      一酒後駕車之行為，因同時犯刑法第185 條之3 之公共危
      險罪，業經臺灣新竹地方法院檢察署檢察官於97年9 月10
      日以97年度速偵字第2065號為緩起訴處分，其期間為1 年
      ，異議人並應向指定之公益團體、地方自治團體或社區提
      供60小時義務勞務，及提供酒醉駕車肇事致死新聞2 則，
      緩起訴期間為97年9 月26日起至98年9 月25日止，異議人
      並已履行完成等情，此經本院調卷查明屬實，有臺灣新竹
      地方法院檢察署檢察官緩起訴處分書1 紙、臺灣新竹地方
      法院檢察署檢察官執行緩起訴處分命令通知書、臺灣新竹
      地方法院檢察署刑案系統觀護終結原因表附卷可參（見本
      院卷第10至11頁、第30頁，臺灣地方法院檢察署97年度緩
      護字第846 號卷第8 頁）。
（二）按94年2 月5 日公布，於95年2 月5 日施行之行政罰法第
      26條規定：「一行為同時觸犯刑事法律及違反行政法上義
      務規定者，依刑事法律處罰之。但其行為應處以其他種類
      行政罰或得沒入之物而未經法院宣告沒收者，亦得裁處之
      。前項行為如經不起訴處分或為無罪、免訴、不受理、不
      付審理之裁判確定者，得依違反行政法上義務規定裁處之
      。」。又其他種類行政罰，係指違反行政法上之義務應受
      「裁罰性」之「不利處分」，依行政罰法第2 條規定，包
      括限制或禁止行為之吊扣證照處分及警告性之講習處分在
      內。究其立法目的，一行為同時觸犯刑事法律及違反行政
      法上義務規定時，由於刑罰與行政罰同屬對不法行為之制
      裁，而刑罰之懲罰作用較強，故依刑事法律處罰，即足資
      警惕時，實無一事二罰再處行政罰之必要；且刑事法律處
      罰，由法院依法定程序為之，較符合正當法律秩序，應予
      優先適用，但罰鍰以外之沒入或其他種類行政罰，因兼具
      維護公共秩序之作用，為達行政目的，行政機關仍得併予
      裁處。
（三）復按緩起訴期間內，有下列情形之一者，檢察官得依職權
      或依告訴人之聲請撤銷原處分，繼續偵查或起訴：於期
      間內故意更犯有期徒刑以上刑之罪，經檢察官提起公訴者
      。緩起訴前，因故意犯他罪，而在緩起訴期間內受有期
      徒刑以上刑之宣告者。違背第253 條之2 第1 項各款之
      應遵守或履行事項者，刑事訴訟法第253 條之3 第1 項定
      有明文。準此可認，經檢察官為「緩起訴」處分者，於「
      緩起訴」之猶豫期間內，最終是否會被檢察官提起公訴，
      猶懸而未定，亦即「緩起訴」處分於猶豫期間內尚未具有
      實質之確定力，檢察官於緩起訴期間內，可對被告為繼續
      觀察，如被告顯無反省警惕之情或根本欠缺反省警惕之能
      力，檢察官仍得依職權或依告訴人之聲請，將被告「緩起
      訴」處分撤銷，足見緩起訴處分顯與不起訴處分之性質不
      同。而行政罰法第26條明定「一行為不二罰」之原則，且
      應受行政罰之行為如經「不起訴處分或為無罪、免訴、不
      受理、不付審理」之裁判確定者，始得依違反行政法上義
      務規定裁處之，並未包括「緩起訴」處分在內；雖「緩起
      訴」處分之最終使被告免於刑事訴追之效果與「不起訴」
      處分之效果相同，行政罰法第26條第2 項是否包括緩起訴
      處分情形，固非無疑，惟觀以被告須待緩起訴處分實質確
      定時，才最終地確定免於受刑事訴追，亦即在緩起訴期間
      內即猶豫期間期滿前，該緩起訴處分仍有被撤銷之可能，
      此時原處分機關若依法為行政裁決，將使受處分人有同時
      遭受行政處罰及刑事訴追之危險，顯與行政罰法第26條規
      定之立法意旨相違背。且檢察官為緩起訴處分時，依刑事
      訴訟法第253 條之2 第1 項規定對被告所為之指示及課予
      負擔，具有實質刑罰之效果，對被告具有財產減少及自由
      受限之影響，性質上可謂刑事處分，而緩起訴制度雖以特
      別預防為優先考量，但在具體個案決定上，實亦達到一般
      預防的作用及報應理念，基於一行為不二罰原則，異議人
      既已就其行為受到刑事處分，自不應因同一行為再受到國
      家的處罰（臺灣高等法院暨所屬法院96年法律座談會刑事
      類提案第36號研討結果參照）。準此，自行政罰法第26條
      規定立法意旨為有利於行為人之解釋，以及保障人民基本
      權，與法律規定明示其一排除其他原則之觀點，應認應受
      行政處罰之行為，關於罰鍰部分，同一事實如經緩起訴處
      分確定者，亦有行政罰法第26條明定一行為不二罰原則之
      適用。故檢察官為緩起訴處分時如已對異議人課予指示及
      負擔，應視為異議人已依刑事法律受到處罰，則於緩起訴
      處分確定後，除法律另有特別規定外，自不得再處以行政
      罰鍰。從而，汽車駕駛人之酒後駕車行為，經測試檢定酒
      精濃度超過規定標準時，其既違反道路交通管理處罰條例
      第35條第1 項第1 款所定之行政法上義務，同時又觸犯刑
      法第185 條之3 公共危險罪之刑事法律，則道路交通主管
      處罰機關依上開行政罰法第26條第1 項但書規定，得對異
      議人處以其他種類行政罰之情形外，關於罰鍰部分，則應
      依行政罰法第26條及道路交通管理處罰條例第10條規定，
      移送地方法院檢察署處理。於移送後，除有行政罰法第26
      條第2 項所定不起訴處分等事由或法律另有規定，得依違
      反行政法上義務規定另行裁處者外，即不得再依道路交通
      管理處罰條例第35條第1 項第1 款規定，裁處異議人罰鍰
      之行政罰。至原處分機關援引交通部95年7 月17日交路字
      第0950006986號函，認「緩起訴乃附帶條件的不起訴處分
      ，亦即是不起訴的一種」，而認應維持原處分云云（見本
      院卷第12至13頁）。揆諸前揭說明，上開交通部令函認「
      緩起訴乃附帶條件的不起訴處分，亦即是不起訴的一種」
      ，並認緩起訴乃特殊處遇措施，而非刑罰，應無行政罰法
      「一事不二罰」之適用等語，自有誤會。
（四）末查，本件異議人固不爭執其有於前述時、地因酒後駕車
      為警掣單舉發之事實，惟提出聲明異議辯稱：當時施以酒
      精濃度測試之警員未予以驗證儀器校正紀錄及休息、喝水
      等動作，認為該施測警員程序不當等語。經查，異議人於
      上開時、地接受酒測後，其呼氣酒精濃度達每公升0.59毫
      克，此為異議人所不爭執，且有舉發違反道路交通管理事
      件通知單及酒精濃度檢驗單影本各1 紙附卷可稽（見本院
      卷第14、48頁），且異議人受酒精濃度測試之分析器號碼
      為079740號，有該酒精濃度檢驗單在卷可稽（見本院卷第
      48頁），而該測試器係於96年10月22日經經濟部標準檢驗
      局檢驗合格，檢定有效期間為1 年，有該079740號呼氣酒
      精測試器檢定合格證書附卷可參（見本院卷第34頁），惟
      檢定合格有效期間內達1000次者，亦視同屆滿檢定合格有
      效期間，於有效期間或超過使用次數達1000次，則該合格
      證作廢，亦有該合格證書可佐。而查，異議人前開經酒測
      之時間為97年9 月6 日，係在檢定合格有效期間1 年內，
      且該次為該呼氣酒精測試器第199 次使用，有本院公務電
      話記錄及酒精濃度檢驗單上「案號」199 之流水號附卷可
      資比對（見本院卷第47、48頁），是縱執行員警未予異議
      人驗證儀器校正記錄，亦不影響本件呼氣酒精測試器測定
      值之正確性，是異議人於上開時、地接受酒測後，其呼氣
      酒精濃度達每公升0.59毫克，堪以認定。次查，依內政部
      警政署「取締酒後駕車程序」規定，警察對受測者實施檢
      測前，應先確認受測者已飲酒結束15分鐘以上，以避免口
      腔殘留酒精濃度影響檢測之準確度。倘未超過前揭時間，
      得衡酌現場狀況，詢問受測者是否等候或提供礦泉水漱口
      ，至該提供之水量，以足供受測者漱口為度，此有內政部
      警政署98年1 月23日警署交字第0980051588號函暨所附之
      取締酒後駕車程序1 份在卷可稽（本院卷第39至45頁），
      換言之，所謂實施酒精濃度測試前應先確認受測者已飲酒
      結束15分鐘以上或漱口之執行方式，僅係考量避免有飲酒
      或飲用含酒精成分之物品結束未超過15分鐘者，其口腔殘
      存之酒精成分致影響酒測準確度之情形。然本件異議人於
      檢察官偵訊時及聲明異議狀中均表示其飲酒時間係自97年
      9 月6 日晚間7 時許至同日晚間8 時20分許止（見本院卷
      第7 頁及97年度速偵字第2065號卷第19頁），而員警對其
      實施酒精濃度測試之時間為同日晚間8 時47分許，距異議
      人之飲酒結束時間已逾15分鐘，警方依規定不需提供飲水
      漱口，即可對其實施酒精濃度測試，準此，異議人前開所
      辯並不足採。本件違規事實，事證明確，足堪認定。
五、綜上所述，本件異議人確有道路交通管理處罰條例第35條第
    1 項第1 款所定之交通違規行為，惟原處分機關漏未斟酌上
    揭行政罰法第26條第1 項之規範目的，遽就罰鍰部分，對異
    議人為上開裁罰，尚有未當，本院爰將原處分關於此部分撤
    銷，並依上開規定自為裁定如主文第2 項所示。再者，原處
    分機關對異議人上開酒後駕車之違規行為，施以其他種類行
    政罰部分，除應援引道路交通管理處罰條例第35條第1 項第
    1 款之規定，吊扣駕駛執照1 年外，另並應依同條例第24條
    第1 項第2 款之規定，施以道路交通安全講習，原處分機關
    援引上揭道路交通管理處罰條例規定對異議人為裁罰，自屬
    適法有據，且未違反行政罰法第26條第1 項之規定，附此敘
    明。
六、據上論斷，應依道路交通案件處理辦法第20條，裁定如主文
    。
中    華    民    國    98    年    3     月    5     日
                      交通法庭法  官  黃  惠  玲
以上正本證明與原本無異。
如不服本裁定，應於裁定送達後5日內向本院提出抗告狀。
中    華    民    國    98    年    3     月    5     日
                              書記官  鄭  明  枝


司法院資訊處製作；財團法人民間司法改革基金會備份。
